【裁判字號】    99,簡上,81
【裁判日期】    990531
【裁判案由】    詐欺
【裁判全文】
臺灣桃園地方法院刑事判決              99年度簡上字第81號
上  訴  人
即  被  告  丙○○
選任辯護人  李銘洲律師
            湯其瑋律師
上列上訴人因詐欺案件，不服本院簡易庭於民國98年12月15日所
為之98年度壢簡字第758 號刑事簡易判決（原檢察官聲請簡易判
決處刑案號：97年度偵字第5175號），提起上訴，本院管轄之第
二審合議庭判決如下：
    主  文
上訴駁回。
    事  實
一、丙○○為乙○○之兄，丙○○所有之桃園縣龍潭鄉○○村○○
    鄰○○路104 號房屋，與乙○○所有之桃園縣龍潭鄉○○村
    ○○鄰○○路106 號房屋，均係坐落在桃園縣龍潭鄉○○段12
    28地號國有土地上，依規定可由土地現實占有人向財政部國
    有財產局申請讓售上開2 房屋所坐落之土地，丙○○竟意圖
    為自己不法所有，於95年間，向乙○○佯稱可代為向財政部
    國有財產局臺灣北區辦事處桃園分處辦理承購上開國有土地
    事宜，並以分擔土地價款，各取得該土地所有權2 分之1 為
    由索款，致乙○○陷於錯誤，而於95年6 月22日、同年10月
    17日及同年10月26日，分別支付丙○○新臺幣（下同）30,0
    00元、70,000元及30,000元（總計130,000 元）作為購買土
    地之價款，丙○○卻於95年9 月12日僅以自己之名義向國有
    財產局申購桃園縣龍潭鄉○○段1228地號國有土地，並以17
    6,419 元價格購買之，迨於96年7 月11日取得所有權登記，
    嗣經乙○○之妻鄭靜雯因察覺桃園縣龍潭鄉○○段1228-5地
    號（於95年12月15日經國有財產局將上開2 房屋所坐落之土
    地分割為桃園縣龍潭鄉○○段1228-5地號）土地權狀登記所
    有權人僅丙○○1 人，復委由代書調閱資料，始悉受騙。
二、案經乙○○訴由臺灣桃園地方法院檢察署檢察官偵查後聲請
    簡易判決處刑。
    理  由
一、訊據被告丙○○固坦承其先後於95年6 月22日、同年10月17
    日及同年10月26日向告訴人乙○○分別拿取3 萬元、7 萬元
    及3 萬元乙節，惟矢口否認有何詐欺取財之犯行，辯稱：95
    年6 月23日左右，在桃園縣龍潭鄉○○路104 號對面伊要經
    營臭豆腐攤的地方，伊跟乙○○說要向他調3 萬元，伊沒有
    跟乙○○講什麼原因要調錢，乙○○也沒有問，只是說叫伊
    不要和他的太太講，當天下午乙○○就拿3 萬元借伊，95年
    10月16日伊又跟乙○○調7 萬元，也是沒有說理由，乙○○
    隔天下午就將錢拿到桃園縣龍潭鄉○○路104 號文具店給伊
    ，當時有約定這2 筆金錢都是在96年農曆過年前償還，95年
    10月26日伊又在桃園縣龍潭鄉○○路104 號向乙○○借3 萬
    元，沒有說借錢的原因，乙○○當天就將這3 萬元拿到桃園
    縣龍潭鄉○○路104 號給伊，當時伊有跟乙○○說這筆錢約
    2 、3 天內就可以償還，因為伊與乙○○是自家人，且米糧
    行是伊給乙○○經營的，所以乙○○並沒有過問原因，96年
    3 月13日伊有就這3 筆借款一起簽立本票及借據給乙○○，
    這3 筆款項並非作為邀乙○○一同收購分割後之桃園縣龍潭
    鄉○○段1228-5地號土地之款項，而桃園縣龍潭鄉○○路10
    4 號、106 號房屋均為其所有，其依法向國有財產局申購上
    開房屋所坐落之土地，並無不法情事云云，李銘洲律師則提
    出書狀為被告辯護稱：被告曾於95年6 月至10月間，向乙○○3 次借款共計13萬元，惟該等借款均係被告以欲繳納其所
    欠銀行債務為由，向乙○○商借，經乙○○之要求下，並立
    有本票及借據為擔保，而當時被告經濟情況不佳，亦為乙○○所知悉，若真有乙○○所稱被告表示欲購買土地並約定購
    得後由被告及乙○○各共有2 分之1 等情，則購買土地此等
    大事，相較於借款13萬元，為何不要求被告另立書面證明或
    其他擔保以為保障，且被告係於95年6 月22日、10月17日及
    10月26日向乙○○取得3 萬元、7 萬元及3 萬元，被告於96
    年6 月4 日始依財政部國有財產局北區桃園分處之繳款通知
    書得知購地金額，而該筆土地依當時之公告，價值至少近百
    萬元，係被告舉證其在該筆國有土地第1 次公告地價時即為
    建屋佔有，才得以當時之公告地價作為計算標準，被告在向
    乙○○借款之時，既不知土地之購買價格，加上該筆土地當
    時之公告地價絕對高於70萬元以上，以13萬元購得該筆國有
    土地之二分之一，顯與客觀事實不合，被告既不知道該筆土
    地之最後購買價格，如何能將以13萬元即可合購該筆土地之
    二分之一之資訊傳遞予乙○○，而乙○○亦不可能知道該筆
    土地之最後購買價格，仍必須參酌當時之公告地價，因此乙○○絕對不可能會相信以13萬元即可購得該筆土地之2 分之
    1 而陷於錯誤，自不能僅以上開借款之事實，即認定被告有
    詐欺犯意，另桃園縣龍潭鄉○○路106 號之房屋係被告與其
    父親共同出資所建，座落在分割後之桃園縣龍潭鄉○○段12
    28-5土地上，後經其母徐鄭桃妹於85年間與被告訂立買賣契
    約書，將上開房屋交付予被告，被告即於86年間接手其父親
    經營米店，長年由被告繳納稅捐，並於89年3 月間將該米店
    之經營讓與予乙○○，但該屋之所有權並未移轉，嗣後該房
    屋因整修經桃園縣稅務機關稽查而一分為二，新增門牌號碼
    104 號，稅籍登記在被告名下，原有的106 號房屋被告並未
    移轉，卻因桃園縣稅務機關之錯誤，將稅籍資料變更登記為
    徐鄭桃妹，於95年8 月變更為乙○○，被告應仍為該106 號
    房屋之稅籍資料登記人，被告欲購買上開土地時，並無需將
    其二分之一應有部分移轉於乙○○云云。經查：
  (一)乙○○於95年6 月22日、同年10月17日及同年10月26日，各
    交付3 萬元、7 萬元及3 萬元（總計13萬元）予被告，另被
    告以自己名義向國有財產局申購分割後之桃園縣龍潭鄉○○
    段1228-5地號國有土地，並以176,419 元價格購買之，且於
    96年7 月11日取得所有權登記等事實，此據被告於偵查及本
    院審理時坦承不諱，並有本票影本、國有財產局96年7 月17
    日臺財產北桃二字第0960202430號函、國有財產局96年10月
    17日臺財產北桃二字第0960009732號函、桃園縣大溪地政事
    務所99年2 月10日溪地登字第0990 000787 號函各1 份在卷
    可稽（見96年度他字第3457號卷第6 頁、第33頁至第104 頁
    、99年度簡上字第81號卷第38頁至第68頁），此部分之事實
    ，堪以認定。
  (二)被告雖辯稱：桃園縣龍潭鄉○○路106 號之房屋係伊與父親
    徐春榮共同出資所建，坐落在分割後之桃園縣龍潭鄉○○段
    1228-5土地上，後經其母徐鄭桃妹於85年間與伊訂立買賣契
    約書，將上開房屋交付予伊，伊於86年間接手其父親經營米
    店，長年由伊繳納稅捐，並於89年3 月間將該米店之經營讓
    與予乙○○，但該屋之所有權並未移轉，嗣後該房屋因整修
    經桃園縣稅務機關稽查而一分為二，新增門牌號碼104 號，
    稅籍登記在被告名下，原有的106 號房屋伊並未移轉，卻因
    桃園縣稅務機關之錯誤，將稅籍資料變更登記為徐鄭桃妹，
    於95年8 月變更為乙○○，伊應仍為該106 號房屋之稅籍資
    料登記人云云。惟查，原屬違章建築之桃園縣龍潭鄉○○村
    ○○鄰○○路104 號、106 號，於85年雖於戶政機關僅列有1
    門牌號碼（桃園縣龍潭鄉○○村○○路106 號）及稅籍資料
    ，然上開2 棟建築物係分別獨立，亦分屬徐鄭桃妹、徐春榮
    所有，此觀桃園縣政府於85年間所發出桃園縣政府工務局違
    章建築拆除通知單上之記載，桃園縣龍潭鄉○○村○○路10
    4 號（當時並無此門牌號碼，可能係機關自行編列）之收受
    人為徐鄭桃妹，而桃園縣龍潭鄉○○村○○路106 號之收受
    人為徐春榮，嗣於89年10月18日始依「臺灣省辦理建築物分
    戶、增編門牌、建築物分割聯繫作業規定」，獨立增編門牌
    為桃園縣龍潭鄉○○村○○鄰○○路104 號，此有桃園縣龍潭
    鄉戶政事務所97年7 月2 日桃龍戶字第0970002959號函、桃
    園縣政府97年7 月7 日府工違字第0970217365號函各1 份附
    卷可佐（見97年度偵字第5175號卷第44頁、第45頁、第49頁
    至第55頁），是桃園縣龍潭鄉○○村○○路104 號於89年10
    月18日始於戶政機關取得門牌號碼；再者，據證人徐鄭桃妹
    於檢察官訊問時證述：現在的桃園縣龍潭鄉○○路106 號原
    先係平房，約為13年前馬路拓寬之後，改平房重建為2 層樓
    ，原先是伊先生的，伊先生於10年前過世之後，改由伊管理
    等語（見96年度他字第3457號卷第129 頁），另經本院函詢
    桃園縣政府地方稅務局大溪分局上開桃園縣龍潭鄉○○村○○路106 號建築物之納稅義務人變更情形，結果為：(一)稅籍
    編號：Ｚ00000000000，自59年12月起設立房屋稅籍，納稅義
    務人原為徐鄭桃妹，於85年9 月16日因買賣變更為丙○○，
    嗣於97年4 月間經現勘該課稅資料之建物已滅失，依房屋稅
    條例第8 條規定自97年4 月起註銷房屋稅籍資料。(二)稅籍編
    號：Ｚ00000000000，目前房屋稅納稅義務人為乙○○，查係
    95年7 月18日自徐鄭桃妹買賣取得，該稅籍納稅義務人名義
    變更沿革詳見稅籍登記表等語，有桃園縣政府地方稅務局大
    溪分局99年2 月11日桃稅溪房字第0990051785號函在卷可考
    （見99年度簡上字第81號卷第33頁至第37頁），觀諸其上之
    記載，被告於85年9 月16日自徐鄭桃妹處購得之桃園縣龍潭
    鄉○○路106 號建物，被告之前手僅有徐鄭桃妹1 人，乙○○於95年7 月18日自徐鄭桃妹買賣取得之桃園縣龍潭鄉○○
    路106 號，乙○○之前手為徐鄭桃妹，而徐鄭桃妹之前手為
    徐春榮，綜上可知，被告於85年9 月16日所購得之桃園縣龍
    潭鄉○○路106 號應係指後改編為桃園縣龍潭鄉○○路104
    號之建物（即85年間管理使用人為徐鄭桃妹），乙○○於95
    年7 月15日自徐鄭桃妹處所購得之桃園縣龍潭鄉○○路106
    號，應係85年間管理使用人為徐春榮之建物，僅係因85年間
    並無桃園縣龍潭鄉○○路104 號之門牌號碼，故被告與徐鄭
    桃妹間之買賣契約上仍必須記載標的為桃園縣龍潭鄉○○路
    106 號，是被告辯稱其於95年間自徐鄭桃妹處購得現今桃園
    縣龍潭鄉○○路104 號、106 號建物之所有權一情，顯無足
    採。
  (三)被告雖另辯稱：伊於95年6 月22日、10月17日及10月26日向
    乙○○分別拿取3 萬元、7 萬元及3 萬元，僅係伊向乙○○
    之借款，與本件購買國有土地無關云云。惟查：
    1.被告對於其與乙○○間簽有借據一情，並未提出證據以實
      其說，且經本院調取本院96年度票字第8531號全卷（見99
      年度簡上字第81號卷第99頁至第103 頁），亦無被告所稱
      之借據，另據證人鄭靜雯於檢察官訊問時證述：伊與乙○○結婚8 年，家中開米店，資金都是伊在管理的，被告向
      伊、乙○○借的13萬元都是為了土地的事情，之前的100
      萬元是被告向伊、乙○○的借款，經伊催討之後，被告一
      直表示100 萬元無法還，要先將土地的事情處理好，伊才
      又陸續拿錢給被告，95年6 月22日拿了3 萬元，95年10月
      17日拿了7 萬元，95年10月26日又拿了3 萬元，伊都是拿
      現金給被告，伊當時有用立可貼作記錄，交錢的原因被告
      都是跟乙○○說，有1 次被告是表示要交付買土地的保證
      金，伊確定這13萬元都是為了買土地的事情交給被告的等
      語（見97年度偵字第5175號卷第67頁），被告辯稱上開款
      項係其向乙○○之借款云云，自無足採；另參酌被告於95
      年9 月12日即向國有財產局申購分割後之桃園縣龍潭鄉○○段1228-5號土地，此有承購國有非公用不動產申請書、
      戶口名簿、切結書各1 份附卷可參（見96年度他字第3457
      號卷第85頁至第87頁），與乙○○交付上開款項之日期相
      近；再者，國有土地之承購，依據國有財產法第52條之2
      之規定：「非公用財產類之不動產，於35年12月31日以前
      已供建築、居住使用至今者，其直接使用人得於104 年1
      月13日前，檢具有關證明文件，向財政部國有財產局或所
      屬分支機構申請讓售。土地面積在500 平方公尺以內部分
      ，得按第1 次公布土地現值計價」，及審查國有財產法第
      52條之2 讓售案件補充規定第5 點第4 項第1 款之規定：
      「未登記土地或未劃屬地價區段者，地政機關未依本條規
      定查復第1 次公告土地現值時，得以地上建物實際座落毗
      鄰共同使用範圍內私有土地實施平均地權後，第1 次公告
      土地現值之平均值為準」，被告於辦理承購之初，本即可
      憑藉上開建物所坐落之土地面積及該地段毗鄰土地第1 次
      公布土地現值約略計算承購價值，而分割後之桃園縣龍潭
      鄉○○段1228-5號土地後經國有財產局計算讓售價格為17
      6,419 元，另應繳納53,220元之國有土地使用補償金，亦
      有繳款書、收據、財政部國有財產局臺灣北區辦事處桃園
      分處受理國有財產法第52條之2 規定申購國有土地案件簽
      核表各1 份附卷可佐（見96年度他字第3457號卷第54頁、
      第57頁、第60頁至第65頁），乙○○稱被告向其收取13萬
      元即承購土地所需費用之半數，與實際數額【（176,419
      ＋53,220）÷2 】相去不遠，是被告辯稱：95年7 月底伊
      才知道可以承購國有土地，伊是在95年8 月1 日送件，那
      時伊不知道承購價格，伊以為沒有辦法買到，所以沒有想
      過價格，只是想說辦看看，直到96年6 月4 日國有財產局
      有寄送繳款單給伊，伊才知道承購土地之價格云云，顯屬
      事後卸責之詞。
    2.證人即被告之配偶甲○○於本院審理時雖結證稱：被告於
      95年3 月間有向乙○○借款3 次，因為文具店準備要停止
      營業，要辦理退貨的問題，等到廠商退錢給被告時，再還
      錢給乙○○，借款當時並沒有簽立任何文件，也沒有跟乙○○說借錢的原因，只有說要調錢而已，並且每次都有跟
      乙○○說廠商辦理退貨時再還款，亦有告訴乙○○廠商處
      理時間是3 個月，被告於96年10月26日向乙○○借款時，
      雖已經超過第1 次向乙○○借款時間3 個月，被告有跟乙○○解釋已經有催廠商了，但是廠商沒有拿錢來云云（見
      99年度簡上字第15號卷第87頁至第90頁），雖證人甲○○
      所證述被告向乙○○借款之時間、地點均吻合，然被告及
      甲○○對於約定之還款期限有重大差異，倘被告確係向乙○○借款，自應告知還款時間、方式，證人甲○○既在現
      場，其所知還款之時間、地點自不應與被告有異，可見被
      告及證人甲○○所稱向乙○○借款之情，均不實在。
    3.而證人即國有財產局人員丁○○於本院審理時雖證述：伊
      於95年10月16日、96年1 月2 日有前往本件現場勘查，那
      時伊去凌雲米店等被告，有1 名女性在場，該女性沒有說
      她與被告丙○○有何關係，但是當時有一些人在凌雲米店
      買東西，該女性有在處理賣米的事情，伊認為該女性是凌
      雲米店的老闆娘，伊有跟該女性說因為被告來申購國有土
      地，伊是要來看現場，伊記得第1 次會勘時，除了上開女
      性之外，還有1 位年紀比較大的女性在場，她們也有詢問
      購買土地的事情，伊當時沒有問上開2 名女性被告有無使
      用桃園縣龍潭鄉○○路104 號及106 號，被告也沒有在該
      2 名女性之面前說凌雲米店這棟建築物也是伊使用的，該
      2 名女性向伊洽詢承購國有土地時，並沒有請伊出示被告
      申購的文件，伊在測量凌雲米店時，該2 名女性也無質疑
      伊為何要測量凌雲米店，也沒有問伊何時要付錢等情（見
      99年度簡上字第81號卷第132 頁、第133 頁），並有財政
      部國有財產局臺灣北區辦事處桃園分處99年4 月9 日臺財
      產北桃二字第0990002590號函1 份在卷足憑（見99年度簡
      上字第81號卷第104 頁至第122 頁），雖於證人丁○○進
      行現場勘查時，乙○○之配偶、母親均在現場，然被告既
      於向乙○○取款時表示要代為處理承購桃園縣龍潭鄉○○
      路104 號、106 號房屋所坐落土地，則國有財產局人員到
      場會勘、測量亦屬必然，而渠等並未要求證人丁○○出示
      申請文件，當不知被告係僅以其1 人名義申購包含桃園縣
      龍潭鄉○○路104 號、106 號房屋之坐落土地，是渠等於
      證人丁○○進行會勘測量時，並未表示異議，亦無違常情
      。至證人丁○○於本院審理時雖一度證述：第1 次會勘時
      ，伊在凌雲米店等被告，凌雲米店那裡的老闆娘問伊要做
      什麼事情，伊就告訴她伊是國有財產局之人員，該女性也
      有興趣，有問伊如何購買，伊也順便幫凌雲米店測量，該
      女性表示會一起送件來承購，所以伊才會測量凌雲米店的
      深度，伊當時前往現場原來的目的不是要測量凌雲米店，
      是在等被告告訴伊要測量何處，伊到場之前並不知道要測
      量哪裡，伊看到被告時，已經測量完凌雲米店，後來業務
      審核通過後，會通知伊去做土地分割，伊與地政事務所一
      起會同進行土地分割，該次凌雲米店的老闆娘說她們與被
      告是兄弟關係，會一起申請，所以伊才會做桃園縣龍潭鄉
      ○○路104 、106 號建物所在土地與其他土地的分割，伊
      記得被告的申購書只有寫要申購桃園縣龍潭鄉○○路104
      號所在之土地云云（見99年度簡上字第81號卷第133 頁至
      第135 頁），後又改稱：伊已經忘記測量凌雲米店係伊要
      去之前就知道要測量該處或現場人要求伊測量等情（見99
      年度簡上字第81號卷第135 頁），惟觀諸被告於95年9 月
      12日向國有財產局辦理承購分割後之桃園縣龍潭鄉○○段
      1228-5地號國有土地時，其所欲承購之土地係桃園縣龍潭
      鄉○○路104 、106 號建物所在土地，此有切結書1 份附
      卷可佐（見96年度他字第3457號卷第87頁），是證人丁○○此部分之證述，顯因記憶模糊所致，而不足採信。
    4.至被告雖另聲請傳訊廖衣庭，欲證其有向廖衣庭借錢購買
      現今之桃園縣龍潭鄉○○段1228-5地號國有土地乙節，惟
      本院審酌本件事證已明，且被告是否因承購本件國有土地
      而向廖衣庭借款，與被告是否有向乙○○詐欺款項並無相
      關，核無調查之必要，附此敘明。
  (四)綜上所述，被告上開所辯，顯不足採信。本件事證明確，被
    告犯行洵堪認定，應依法論科。
二、核被告所為，係犯刑法第339 條第1 項之詐欺取財罪。被告
    雖先後3 次向告訴人乙○○取得上開款項，然其所為之時間
    、空間上皆有近接密切之關聯性，復係出於同一施詐行為為
    之，彼此間之獨立性極為薄弱，難以強行分割而個別評價，
    核此顯係基於單一詐欺取財之犯意所接續進行之各個部分動
    作，應僅構成接續犯之實質上一罪。原審以被告犯行明確，
    適用刑事訴訟法第449 條第1 項、第454 條第2 項、刑法第
    339 條第1 項、第41條第1 項前段、刑法施行法第1 之1 條
    第1 項、第2 項前段、中華民國九十六年罪犯減刑條例第2
    條第1 項第3 款、第7 條、第9 條，並審酌被告與告訴人乙○○係兄弟關係，竟不思友愛兄弟，而以詐騙方式向告訴人
    乙○○取得款項，且迄今仍未與告訴人乙○○達成和解，賠
    償告訴人乙○○所受損失，惡性非輕，犯後仍飾詞狡辯，未
    見有悔改之意等一切情狀，量處被告有期徒刑6 月，且被告
    上開所犯之犯罪時間係在96年4 月24日以前，合於中華民國
    九十六年罪犯減刑條例第2 條第1 項第3 款減刑條件，併依
    法減輕其宣告刑2 分之1 ，暨諭知易科罰金之折算標準，認
    原審除認事用法均無違誤外，量刑亦屬妥適，應予維持。被
    告上訴意旨猶以前揭情詞指摘原判決不當，為無理由，應予
    駁回。
據上論斷，應依刑事訴訟法第455 條之1 第1 項、第3 項、第36
8 條，判決如主文。
本案經檢察官洪敏超到庭執行職務。
中    華    民    國    99    年    5    月    31    日
                  刑事第四庭  審判長法  官  袁雪華
                                    法  官  林宜靜
                                    法  官  張淑華
以上正本證明與原本無異。
本判決不得上訴。
                                    書記官  鄭嘉惠
中    華    民    國    99    年    5    月    31     日
附錄本案論罪科刑法條
中華民國刑法第339條
（普通詐欺罪）
意圖為自己或第三人不法之所有，以詐術使人將本人或第三人之
物交付者，處 5 年以下有期徒刑、拘役或科或併科 1 千元以下
罰金。
以前項方法得財產上不法之利益或使第三人得之者，亦同。
前二項之未遂犯罰之。

司法院資訊處製作；財團法人民間司法改革基金會備份。
